臺灣高等法院民事判決　九十年度上字第九七七號
　　　上　訴　人　甲○○
　　　　　　　　　己○○
　　　　　　　　　戊○○
　　　　　　　　　丁○○
　　　　　　　　　乙○○
　　　　　　　　　丙○○
　　　上　訴　人　臺灣電力股份有限公司
　　　法定代理人　席時濟
　　　上　訴　人　明雄建設工程有限公司
　　　法定代理人　黃正雄
右當事人間損害賠償事件，上訴人對於中華民國九十年七月二十七日臺灣新竹地方法
院八十九年度訴字第五四○號第一審判決提起上訴，本院判決如左：
    主    文
原判決第一項關於命上訴人臺灣電力股份有限公司連帶給付部分，及關於命上訴人明
雄建設工程有限公司給付上訴人甲○○、己○○、戊○○、丁○○、乙○○、丙○○
超過新臺幣貳萬貳仟柒佰玖拾元，及自民國八十九年八月四日起至清償日止，按週年
利率百分之五計算之利息部分，暨該部分假執行之宣告；第二項關於駁回上訴人甲○
○、己○○、戊○○、丁○○後開第四項請求部分；並關於命臺灣電力股份有限公司
、明雄建設工程有限公司負擔訴訟費用之裁判均廢棄。
右廢棄部分，上訴人甲○○、己○○、戊○○、丁○○、乙○○、丙○○在第一審之
訴及其假執行之聲請均駁回。
上訴人明雄建設工程有限公司其餘上訴駁回。
明雄建設工程有限公司再應給付上訴人甲○○、己○○、戊○○、丁○○新臺幣仟
佰玖拾貳元，及自民國八十九年八月四日起至清償日止，按週年利率百分之五計算
之利息。
上訴人甲○○、己○○、戊○○、丁○○其餘上訴駁回。
上訴人甲○○、己○○、戊○○、丁○○、乙○○、丙○○之上訴駁回。
第一審關於命上訴人臺灣電力股份有限公司、明雄建設工程有限公司負擔訴訟費用部
分，及第二審訴訟費用關於臺灣電力股份有限公司、明雄建設工程有限公司上訴部分
，由明雄建設工程有限公司負擔百分之十八，餘由上訴人甲○○、己○○、戊○○、
丁○○、乙○○、丙○○負擔。第二審訴訟費用關於上訴人甲○○、己○○、戊○○
、丁○○、乙○○、丙○○上訴部分，由甲○○、己○○、戊○○、丁○○、乙○○
、丙○○負擔。
    事實及理由
一、上訴人甲○○、己○○、戊○○、丁○○、乙○○、丙○○起訴主張：坐落新竹
    縣寶山鄉○○○段三叉凸小段五三之九地號土地為甲○○、己○○、戊○○、丁
    ○○四人（下稱甲○○等四人）所共有，系爭土地設有甲○○、己○○、戊○○
    、丁○○、乙○○、丙○○等六人（下稱甲○○等六人）共同祖先之墓園四座，
    經專人指點並栽種相思樹林以蔭風水，然因臺灣電力股份有限公司（下稱臺電公
    司）欲興建峨眉到新竹間之高壓電塔塔基和裝塔，須使用系爭五三之九地號土地
    ，經臺電公司指派中區施工處地權課人員詹益鑑代表臺電公司與甲○○等協調，
    甲○○等四人曾向詹益鑑詳細說明臺電公司將來施工時材料運輸及置放可利用高
    塔下既有之柏油路及空地，並言明如會破壞祖墳墓園及相思樹林，則堅決反對供
    地興建高壓電塔，經詹益鑑再三保證決不會損壞甲○○等六人之祖墳墓園及相思
    樹林，並於民國八十六年七月二十五日臺電公司輸變電工程用地協議紀錄第六點
    載明：「鐵塔施工中如損害地上物，臺電公司應另案調查補償，施工時鄰近如有
    挖填土地情形，施工完成後，臺電公司應負責督促承包商辦理復舊」，至八十七
    年二月間，始由甲○○代表出具土地承諾書，同意臺電公司在補償後使用系爭五
    三之九地號土地之其中一百九十九平方公尺，以興建峨眉到新竹間之高壓電塔塔
    基和裝塔。詎臺電公司將興建高壓電塔塔基和裝塔之工程交由明雄建設工程有限
　　公司（下稱明雄公司）承攬，僅派員於現場監工，而明雄公司不但於系爭五三之
　　九地號土地超挖五十四平方公尺，且為謀施工之便利，未經甲○○等四人之同意
　　，竟在系爭五三之九號（另該五三之一二地號土地係乙○○所有，此部分回填土
　　方及地上物之賠償請求，業經原判決駁回乙○○之請求，未據其聲明不服，不在
　　本院審理範圍）上闢建道路，並將系爭五三之九號土地上之整片相思樹林砍伐殆
　　盡，有新竹縣竹東地政事務所土地複丈成果圖可按，甲○○等六人位於系爭土地
　　上之祖墳亦被夷為平地，破壞整座墓園之風水，臺電公司對於系爭工程之定作或
　　指示顯有過失，而其受僱人詹益鑑亦無法卸免其責。甲○○等六人於八十七年九
　　月間經親友告知，始知祖墳被毀、相思樹林被砍除，經多次與臺電公司及明雄公
　　司交涉，惟渠等態度蠻橫未加置理，經聲請調解委員會調解，亦均不出面協商，
　　且至今未妥善處理相關賠償事宜，甲○○等六人之祖墓至今仍未獲修復。至臺電
　　公司所提之工程損害地上物補償登記清冊及地上物損害補償調查表，僅係針對系
　　爭五三之九地號土地之其中一百九十九平方公尺之地上物為補償，並不包括明雄
　　公司超挖之土地及另闢道路所毀損之相思樹部分。矧在民間習俗觀念中祖墳之意
　　義，代表對先人之思念與感懷、祖先之庇祐及家族之氣運，故祖墳係存在著無形
　　之價值，當其遭受侵害時，所謂回復應有狀態，自應包括此無形之損害。從而，
　　甲○○等除受有土地及林木被破壞、祖墳遭毀損之財物損失外，因祖墳風水被破
　　壞，身心所受之痛楚及恐慌，非筆墨所能形容，名譽及其他人格法益亦遭嚴重侵
　　害。爰依民法第一百八十四條、第一百八十五條、第一百八十八條、第一百八十
　　九條、第一百九十五條及第一百九十六條請求臺電公司、明雄公司連帶賠償甲○
　　○等所受之下列損害：1.改建電塔所挖道路需填土復原之費用：系爭五三之九地
　　號土地部分：十五萬元。2.遭砍除之相思樹林部分：四十五萬元。3.祖墳遭破壞
　　遷移所需費用：共計三百六十一萬元（原判決誤載為四百十一萬元），即(1)處理
　　舊墳：撿骨、裝罐等工資、搬遷費、擇日、地理師費約十六萬元。(2)擇新墳費用
　　：從勘察、點地、看黃曆、造作設計、定前後分金、立碑、監工、擇日進金、擇
　　日完墳，總計禮金二十五萬元。(3)建造新墳施工費用：整地、植樹、建材、工資
　　等，共一百五十五萬元。(4)祖墳搬遷後復原舊地之費用：十五萬元。(5)補償購置
　　新墳用地之費用：一百五十萬元。4.精神慰撫金：五十萬元。而主張臺電公司、
　　明雄公司應連帶給付甲○○、己○○、戊○○、丁○○、乙○○、丙○○四百十
　　六萬元；連帶給付甲○○、己○○、戊○○、丁○○六十萬元；連帶給付乙○○
　　十五萬元，及均自起訴狀繕本送達之翌日起至清償日止，按週年利率百分之五計
　　算之利息等情（原審判命臺電公司、明雄公司應連帶給付甲○○、己○○、戊○
　　○、丁○○、乙○○、丙○○關於祖墳破壞回復費用五十五萬元；連帶給付甲○
　　○、己○○、戊○○、丁○○關於系爭五三之九地號土地之土方回復費用七萬四
　　千二百元，及均自八十九年八月四日起至清償日止，按週年利率百分之五計算之
　　利息，而駁回其餘請求，兩造均聲明不服，惟甲○○等就原判決駁回渠等關於購
　　置新墳用地之費用一百五十萬元，及與建電塔於前揭五三之九地號土地所挖道路
　　需填土復原之費用超過七萬四千二百元部分未聲明不服，故不在本院審理範圍內
　　）。並聲明(一)原判決駁回甲○○、己○○、戊○○、丁○○、乙○○、丙○○一
　　百五十六萬元及甲○○、己○○、戊○○、丁○○四十五萬元均廢棄。(二)臺電公
　　司、明雄公司應再連帶給付甲○○、己○○、戊○○、丁○○、乙○○、丙○○
　　一百五十六萬元，連帶給付甲○○、己○○、戊○○、丁○○四十五萬元，及均
　　自起訴狀繕本送達翌日起至清償日止，按週年利率百分之五計算之利息。(三)第二
　　項聲明願供擔保，請准宣告假執行。(四)臺電公司、明雄公司之上訴駁回。
二、上訴人臺電公司、明雄公司則以：渠等所簽定工程承攬契約書附件中之「本工程
    特別說明（Ａ）」第三條約定：「塔基施工所需運搬方式（一般為道路），概由
    乙方（即明雄公司）負責辦理，其費用已估入工程數量表『運搬道路施設費』項
    內，請於施工前務必會同業主研究運搬道路之開闢及調查清點可能損毀之地上物
    ，避免施工時遭受阻止及爭議，：：：」，並於前揭契約所附之「鐵塔基礎工程
    施工說明書細則」第六條施工用地，運搬道路及地上物損害賠償之第一項明載「
    各塔基施工，甲方（即臺電公司）僅提供購置塔基地權範圍予乙方（即明雄公司
    ）使用。實際施工超出部份，概由乙方自行向地主洽商租用」，足見臺電公司已
    善盡指示之責任，應無過失可言，原審以臺電公司應負連帶賠償責任，自有違誤
    。又明雄公司僅於系爭五三之一二地號土地開挖道路，並未於系爭五三之九地號
    土地開挖道路，此由甲○○等於臺灣新竹地方法院檢察署八十八年度偵字第二七
    一九號、八十九年度偵字第七六八五號案件，就明雄公司負責人黃正雄及工程現
    場負責人黃家笙提起刑事竊佔告訴時，係主張未經同意，即在乙○○所有系爭五
    三之一二地號土地上另闢道路足稽。而新竹縣竹東地政事務所土地複丈成果圖，
    雖有記載「五三之九佔用道路Ｂ面積0.0140㎡」，惟其上並未記載該佔用土地係
    經「開挖」之土地，觀諸該複丈成果圖於Ａ部分有特別註明為「─９開挖位置
    Ａ」，然於Ｂ之部份卻未特別註明「開挖道路」，足見勘驗筆錄上之道路Ｂ部份
    ，僅係明雄公司砍除相思樹後，於工程車行經該處所留下之道路痕跡，並非明雄
    公司開挖土方後所形成之道路，原審率予認定明雄公司開挖道路之部分及於複丈
    成果圖上所載Ｂ部分，自嫌無據。而臺電公司、明雄公司日前再次派遣工程師至
    現場勘查，配合空照圖及地籍圖，將本案現場之電塔塔位、遭毀損之墳墓及開挖
    道路之相關位置，標示於地籍圖上，按地籍圖及空照圖上標示粉紅色及綠色部份
    皆為道路，其中綠色點狀部份，為約三米寬之水泥路，綠色斜線部份，為明雄公
    司開挖土方之範圍，而空照圖之相同位置上，清晰可見一白色線條之道路沿一百
    公尺等高線環繞，足見所繪道路位置屬實。明雄公司之所以在系爭五三之一二地
    號土地上開挖土方，乃因該條可通往電塔塔位上方之山間小路（即標示綠色部份
    ），其水泥路終止點後，原係較小之田梗路沿著山勢環繞，由於該田梗路寬度過
    窄，工程車無法通過，明雄公司為施工器具運輸之方便，乃於水泥路終止點後之
    田梗路上，沿著山壁往內開挖土方以拓寬道路。查該田梗路與電塔塔位之間，其
    距離最近之點，係一彎道，田梗路行至該彎道時，即順著山勢往地籍圖之右下方
    斜去，明雄公司開挖土方至該轉彎處，即可於最近之距離將機具設備往下運送至
    電塔塔位處（地籍圖上標示之藍色線條為一百公尺及七十五公尺之等高線，由等
    高線之分佈可看出電塔塔位與開挖道路終止點間係一斜坡），足見明雄公司並無
    必要在道路轉彎點與塔位間之斜坡上開挖土方，故依據空照圖及地籍圖綜合研判
    ，明雄公司開挖土方拓寬道路之範圍並未及於系爭五三之九地號，原審判令給付
    此部份之土方回復費用，容有違誤。另甲○○等於原審九十年二月十四日為現場
    勘驗時，當場表示「位於五三之一二之墓地即我們請求損害之標的，我們只請求
    當初墓地的原貌，其餘不請求。當初墓地係因明雄公司堆置廢土，導致墳墓周圍
    墓土，墓碑頭斷裂，至於其中四罐骨罈是否有毀損並不清楚」，且原審於勘驗筆
    錄之勘驗結果欄第二點亦載明「墳墓上方未見有任何毀損」，明雄公司自始即不
    否認因施工過失造成坐落系爭五三之十二地號土地之墓碑右上方磚塊掉落，本件
    回復原狀自應以修復墓碑，回復墓碑應有狀態為限，既然原審勘驗結果認墳墓上
    方並無任何毀損，甲○○等復未舉證證明墳墓內之骨罈有毀損，則臺電公司與明
    雄公司何以竟須支付撿骨、裝罐、擇日、地理師及相關工資費用之損害賠償？況
    甲○○等於原審提出之估價單，其內容是否真實，原審並未詳查，且其中第二項
    至第五項皆係與新墳建置有關之費用，僅第一項提及「處理舊墳：撿骨、裝罐、
    工資、搬遷費、擇日、地理師等費約十六萬元」等語，則原審又係如何得出墓碑
    重建、撿骨、裝罐、擇日、地理師及相關工資費用共計五十五萬元之結論？再者
    ，明雄公司係於八十七年六、七月間於系爭土地上興建鐵塔塔基，丁○○則於八
    十七年十一月間始向臺電公司辦理地上物補償登記、清算相思樹及龍眼樹毀損之
    數量理應會就系爭土地上全部之植樹為一清算調查，豈可能僅計算坐落電塔塔基
    土地上之相思樹數量，其餘超出範圍之部份則不予計算？況甲○○等並無鑑界之
    能力，土地使用同意書上所載一百九十九平方公尺之面積，其範圍究係及於何處
    ，顯無所知，亦無力明確界定，從而，又如何奢言所登記之地上物損害補償僅及
    於甲○○同意提供興建電塔塔基之一百九十九平方公尺？職是，系爭五三之九地
    號土地上之相思樹，既經兩造於侵權行為後達成和解，甲○○等再為請求，即屬
    無據。而有關甲○○等六人請求墓園遭破壞之精神上損害部分，因此部分係屬物
    之損害，尚無請求非財產損害賠償餘地等語置辯。並聲明：(一)原判決不利於臺電
    公司、明雄公司部分廢棄。(二)右廢棄部分，甲○○、己○○、戊○○、丁○○、
    乙○○、丙○○在第一審之訴及假執行之聲請均駁回。(三)甲○○、己○○、戊○
    ○、丁○○、乙○○、丙○○之上訴駁回。(四)若受不利益判決，請准臺電公司、
    明雄公司供擔保後得免為假執行。
三、兩造不爭執之事實：
  (一)甲○○等四人為坐落新竹縣寶山鄉雞油三叉凸小段五三之九地號土地所有人，臺
    電公司為設立新竹縣峨眉至新竹、龍松間一六一／一六一ＫＶ線＃１０─＃塔基
    及裝塔工程，其中＃電塔工程所使用之前揭五三之九地號內約一百九十九平方
    公尺部分，由臺電公司以協議徵收方式取得所有權，以設置前揭電塔。嗣由甲○
    ○代表前揭第五三之九地號土地之地主，與臺電公司協議，並於八十六年七月二
    十五日輸變電工程用地協議紀錄中載明：「3.為確定使用面積，臺電公司於協商
    後得申請地政機關辦理分割測量」、「6.鐵塔施工中如損害地上物，臺電公司應
    另案調查補償，施工時鄰近如有挖填土地情形，施工完成後，臺電公司應負責督
    促承包商辦理復舊」，至八十七年二月十一日始由甲○○代表出具土地承諾書、
    土地使用權同意書及收據（兼切結），同意臺電公司在補償後使用系爭五三之九
    地號土地之其中一九九平方公尺，以興建峨眉到新竹間之高壓電塔塔基和裝塔。
    又臺電公司將興建高壓電塔塔基和裝塔之工程交由明雄公司承攬之事實，為兩造
    所不否認，且經提出土地登記謄本、土地承諾書、臺電公司輸變電工程用地協議
    紀錄、土地使用權同意書、收據及工程承攬契約書等影本為證（見原審卷第十一
    至十三、十五、五十一至五十八頁），堪信為真實。
  (二)明雄公司為前揭工程之承包商，於前揭＃電塔之裝塔工程施作時，使用前揭五
    三之九、十二地號土地之一部分興建工程便道，並有損毀相思樹及其上甲○○等
    六人之祖墳之情事，為兩造所不爭執，且經臺灣新竹地方法院檢察署檢察官履勘
    在卷，並有照片附卷可稽（原審卷第二九六頁、第二九七至三０四頁、第一四一
    至一四六頁、第十六至二十三頁），足信為真實。
四、關於臺電公司部分：
    甲○○等主張臺電公司將興建高壓電塔塔基和裝塔之工程交由明雄公司承攬，僅
    派員於現場監工，惟明雄公司不但於系爭五三之九地號土地超挖一百九十四平方
    公尺，且為謀施工之便利，未經甲○○等四人之同意，竟在系爭五三之九號土地
    其中塔基以外土地之一部分上闢建道路，並將系爭五三之九號土地上之整片相思
    樹林砍伐殆盡，有新竹縣竹東地政事務所土地複丈成果圖可按，甲○○等六人位
    於系爭土地上之祖墳亦被夷為平地，破壞整座墓園之風水，臺電公司對於系爭工
    程之定作或指示顯有過失，而其受僱人詹益鑑亦無法卸免其責等語。臺電公司則
    抗辯依其與明雄公司所簽定工程承攬契約書附件中之「本工程特別說明（Ａ）」
    第三條及該契約所附之「鐵塔基礎工程施工說明書細則」第六條施工用地，運搬
    道路及地上物損害賠償之第一項所載，臺電公司已善盡指示之責任，應無過失可
    言等語。按承攬人為承攬事項，加害於第三人者，定作人除於定作或指示有過失
    外，不負賠償之義務（最高法院十八年度上字第二○一○號判例要旨參照）。查
    臺電公司將新竹縣峨眉至新竹、龍松間一六一／一六一ＫＶ線＃１０～＃塔基及
    裝塔工程交由明雄公司承攬，有工程承攬契約書影本為證，復為兩造所不爭執，
    而明雄公司固自承因施工過失造成坐落系爭五三之十二地號土地之墓碑右上方磚
    塊掉落及砍伐系爭五三之九地號上之部分相思樹林（見原審卷第三十五頁），顯
    已不法侵害甲○○等之權利。惟據臺電公司與明雄公司所簽訂之承攬契約第二十
    條約定「工程施工中如損及甲方（即臺電公司）或他人權益者，乙方（即明雄公
    司）應負完全責任」（見原審卷第五十三頁背面）、該契約書附件中之「本工程
    特別說明（Ａ）」第三條約定：「塔基施工所需運搬方式（一般為道路），概由
    乙方負責辦理，其費用已估入工程數量表『運搬道路施設費』項內，請於施工前
    務必會同業主研究運搬道路之開闢及調查清點可能損毀之地上物，避免施工時遭
    受阻止及爭議，：：：」（見原審卷第六十三頁），及前揭契約所附之「鐵塔基
    礎工程施工說明書細則」第六條施工用地，運搬道路及地上物損害賠償之第一項
    明載「各塔基施工，甲方僅提供購置塔基地權範圍予乙方使用。實際施工超出部
    份，概由乙方自行向地主洽商租用」（見原審卷第一六五頁），顯見明雄公司對
    於系爭工程之施作概由其負承攬人之責，且明雄公司因施工而須另使用土地以開
    闢便道，運搬器材，及可能損毀地上物清點，均約定由明雄公司自行與地主協商
    且就同小段五三之十二地號土地之使用，明雄公司亦係與乙○○協商並補償，亦
    有乙○○所不爭執其簽章真正之明雄公司現金支出傳票、支票影本在卷可稽（見
    前揭偵查卷第八十六頁、原審卷第八七頁），足見除塔基以外之施工用之土地均
    係由明雄公司自行負責，非關兩公司之承攬契約。又依兩造八十六年七月二十五
    日臺電公司輸變電工程用地協議紀錄第六點載明：「鐵塔施工中如損害地上物，
    臺電公司應另案調查補償，施工時鄰近如有挖填土地情形，施工完成後，臺電公
    司應負責督促承包商辦理復舊」等語，臺電公司僅就該鐵塔工程本身所生之地上
    物損害為補償，至於承包商於鄰近如有挖填土地，則不在臺電公司賠償範圍，僅
    由臺電公司負責『督促』承包商辦理復舊，而非負復舊之責任，是兩造就臺電公
    司不對明雄公司於鄰近之挖填土地行為負賠償之責任，而僅負督促明雄公司辦理
    復舊乙節，已達成協議。由上，臺電公司僅就塔基部分之裝塔工程部分，提供基
    地，並為地上物補償，至於塔基以外土地之興建工程便道使用，及因此所致損毀
    地上物之補償，均係由明雄公司負責與地主協商，且工程便道之興建亦非裝塔工
    程之一部分，自非臺電公司所須置喙，則明雄公司於鐵塔工程本身以外，因逾越
    興建便道所借用土地之範圍，及因此毀損地上物之行為，究難謂為承攬事項所致
    之損害。況該逾越其借用土地範圍及因此毀損地上物之行為，因臺電公司非為興
    建便道借用土地之當事人，明雄公司使用興建土地有無違約及侵權行為，亦無從
    置喙，自難認臺電公司有何定作或指示之過失可言，依前揭判例要旨，臺電公司
    自不就明雄公司之侵權行為負連帶賠償責任。另甲○○等雖主張據前揭紀錄內容
    ，臺電公司應負損害賠償責任云云，惟如前述，依前揭紀錄內容，臺電公司僅負
    責『督促』承包商辦理復舊之責，而非負復舊之責任，甲○○等以之為臺電公司
    應負賠償之依據，應屬誤會。
五、關於明雄公司部分：
  (一)按負損害賠償責任者，除法律另有規定或契約另有訂定外，應回復他方損害發生
    前之原狀。第一項情形，債權人得請求支付回復原狀所必要之費用，以代回復原
    狀，民法第二百十三條第一項、第三項分別定有明文。又按八十八年四月二十一
    日新修正公布並於八十九年五月五日施行之民法債編第二百十三條，已增列第三
    項，明定：「第一項情形，債權人得請求支付回復原狀所必要之費用，以代回復
    原狀」，以期該條第一項有關損害賠償方法以回復原狀為原則之規定更趨周全。
    又同時日修正公布施行之民法債編施行法第十二條並針對修正之民法第二百十三
    條第一項規定之適用，增訂：「修正之民法第二百十三條第三項之規定，於民法
    債編修正施行前因負損害賠償責任而應回復原狀者，亦適用之」，是債權人就上
    揭修正施行前所發生之損害賠償債務自仍得援用修正之民法第二百十三條第三項
    之規定，向債務人行使該簡便易行之金錢賠償方法，此乃「法律不溯既往原則」
    之例外規定（最高法院八十九年度台上字第二八○三號判決意旨參照）。再按「
    不能回復原狀或回復顯有重大困難者，應以金錢賠償其損害，為民法第二百十五
    條所明定，再審原告砍伐毀棄再審被告種植之桃樹及樹薯，縱能以移植同年生、
    同品種、同數量之桃樹及樹薯方法賠償損害，亦難期與原桃樹、樹薯完全相同，
    則其回復原狀即顯有重大困難之情形，再審被告依前開法條規定，自得請求以金
    錢賠償其損害。」（最高法院六十七年度台再字第一七六號判例要旨參照）。明
    雄公司自承砍伐位於五三之九地號土地上之相思樹，及因施工過失造成坐落系爭
    五三之十二地號土地之墓碑右上方磚塊掉落，惟否認於系爭五三之九地號土地開
    挖道路。爰就甲○○等所主張因改建電塔於系爭五三之九地號土地所挖道路需填
    土復原之費用七萬四千二百元（原判決駁回上訴人甲○○、己○○、戊○○、丁
    ○○逾此範圍部分，以及乙○○關於五三之十二地號部分之請求，渠等未聲明不
    服，不在本院審理範圍內）、相思樹林回復費用四十五萬元、祖墳毀損回復費用
    二百十一萬元（原判決關於上訴人甲○○、己○○、戊○○、丁○○、乙○○、
    丙○○請求購置新墳用地之費用一百五十萬元部分之請求，渠等未聲明不服，亦
    不在本院審理範圍內）、精神慰撫金五十萬元，審究如次：
  1.關於道路所需填土復原之費用部分：
    甲○○等四人主張明雄公司為謀施工之便利，未經同意而於系爭五三之九地號土
    地闢建道路等語。明雄公司則否認於系爭五三之九地號土地開挖道路，辯稱僅係
    明雄公司砍除相思樹後，工程車行經該處所留下之道路痕跡云云。查系爭五三之
    九地號土地為甲○○等四人所有，據臺灣新竹地方法院檢察署於八十八年五月十
    八日履勘現場情形為：「據甲○○稱通往鐵塔之水泥道路終止點後是較小之田埂
    路，機車可通行，但被施工人員擅自開為與水泥路同寬度」、「據明雄公司黃家
    笙稱該路係工地負責人黃德添找小怪手挖的」等情，而明雄公司未經甲○○等四
    人同意，於系爭五三之九地號土地Ｂ位置所佔用之面積為一百四十平方公尺，有
    臺灣新竹地方法院檢察署八十八年度偵字第二七一九號刑事偵查卷之履勘現場筆
    錄、新竹縣竹東地政事務所八十八年六月一日（八八）東地所二字第三四九七號
    含所檢附之土地複丈成果圖在卷可稽（見前揭偵查卷第五十三至五十八頁），而
    明雄公司對於其砍伐五三之九地號Ｂ位置上之相思樹，以供工程車行駛乙節，不
    爭執（見本院卷第七十頁），而前揭相思樹業已種植經年，且主幹胸圍約在十五
    至二十公分，共有十六株，亦為明雄公司所自陳（見原審卷第二三頁），而砍伐
    後所留於地面之樹頭仍須加以清除，且系爭Ｂ位置係位於等一百公尺高線與七十
    五公尺等高線間之斜坡上，若不整地，工程車亦無法通，從而明雄公司於系爭Ｂ
    位置上顯有開挖整地以興建工程便道之事實，至前揭複丈成果圖雖僅記載佔用道
    路Ｂ位置，惟如前述，該位置若不加以整地係無法供工程便道使用，自不得以該
    記載未有開挖等語，即謂無開挖之情事，明雄公司雖以依甲○○等於提起刑事竊
    佔告訴之主張、新竹縣竹東地政事務所土地複丈成果圖就系爭五三之九地號土地
    部分未特別註明「開挖道路」、依據空照圖及地籍圖綜合研判明雄公司並無必要
    在道路轉彎點與塔位間之斜坡上開挖土方云云為辯，委無足取。又據明雄公司於
    原審所提修繕復原數量計算表及單價分析表所載，關於其佔用同地段五三之一二
    地號土地回復所需之成本及工料，平均每一立方公尺須五百三十元（見原審卷第
    一三六至一三八頁），以及前揭道路所佔用之面積為一百四十平方公尺，並參諸
    前揭坡度落差，及依明雄公司所提之「＃塔位地形環境示意圖」所載，前揭施
    工便道之土堤為高一公尺，且復舊之標準為「預定回填土方復原至車輛無法通行
    」（見原審卷第一四０頁），並有原審履勘時之現場照片所示之土堤高度約為一
    公尺（原審卷二二九、三二三頁背面），故有關道路所需填土復原之費用為七萬
    四千二百元，尚屬合理。
  2.關於相思樹林回復費用部分：
  (1)甲○○等四人主張系爭五三之九號土地之相思樹林回復費用為四十五萬元，並提
    出估價單為證，明雄公司對於砍伐前揭土地上之相思樹固不否認，惟辯稱此部分
    之相思樹業已經兩造事後達成和解，上訴人不得再請求云云。查，依臺電公司之
    「鐵塔基礎工程施工說明書細則第(六)項第1.點：「各塔基施工，甲方（即臺電公
    司）僅提供購置塔基地權範圍予乙方（即工程承包商）使用。實際施工超出部分
    ，概由乙方自行向地主洽商租用。」、第4.點：「除另有規定者外，各塔基購置
    地權範圍內之地上物，概由甲方負責，其餘因施工而損害之地上物由乙方負擔。
    乙方負擔之地上物賠償如有需要，得申請委由甲方代為處理，並依甲方核價支付
    賠償費。」（原審卷第一六五、一六六頁），明雄公司因施工而損害之地上物，
    應由其負擔，且明雄公司亦未曾舉證其申請委由臺電公司代為處理，則此部分之
    賠償自應由明雄公司自行負擔，而附卷之「地上物損害補償調查表」、「工程損
    害地上物補償登記清冊」均係臺電公司中六段單位所製作，有兩造所不爭執之該
    等文書附卷可稽（見本院卷第六二、六三頁），再者，依前揭調查表所載係針對
    十二棵直徑十五公分之相思樹、七棵直徑十公分之相思樹，及六棵直徑六公分之
    龍眼樹為補償，而依明雄公司所製作之前揭修繕復原數量計算表所載，應補償之
    相思樹為直徑約十五至二十公分，且數量為十六株，二者所補償之標的顯非同一
    ，是臺電公司所補償之地上物顯僅及塔基部分，無關本件相思樹被毀損部分，從
    而明雄公司抗辯此部分損害部分業經兩造以九千一百零二元達成補償之和解，顯
    屬無據。
  (2)按系爭相思樹為明雄公司砍伐，已如前述，縱能以移植同年生、同品種、同數量
    之相思樹方法賠償損害，亦難期與原相思樹完全相同，則其回復原狀即顯有重大
    困難之情形，依前揭判例要旨，明雄公司自應以金錢賠償其損害。雖甲○○等四
    人主張明雄公司所砍伐相思樹，回復原狀之費用為四十五萬元云云，並提出照片
    、估價單乙紙等件為據。惟查甲○○等四人所提之估價單為明雄公司所否認，且
    依該估價單所載內為二，一為相思樹損壞復植，一為樟樹復植二種，而明雄公司
　　所毀損之樹種僅為相思樹，所應賠償亦僅應限相思樹而已，自難請求種植樟樹以
　　為賠償，況相思樹其價值不高，依兩造不爭執之新竹縣八十五年度辦理徵收土地
　　農林作物補償費查估基準所載，胸徑約四至六公分、二十至二十四公分、三十二
　　公分至三十六公分之樟樹、相思樹之補償費，分別為三十九元、十五元；及七百
　　零三元、二百十二元；以及二千零六十六元、五百六十元，樟樹之補償費分別係
　　相思樹之二點六、三點三、三點六倍，二樹種之價值懸殊，而該估價單對於相思
　　樹、樟樹之種植之數量未有任何說明，是該估價單自不足為此部分損害賠償之證
　　明。再者，甲○○等四人雖稱：系爭土地目前僅剩三棵與被砍伐之相思樹同時栽
　　植，直徑約三十九點七公分、三十六點六公分、二十八點六公分云云，然渠等對
　　於上揭陳述，未能舉證以實其說，況依前揭農作物補償費查估基準，係以胸徑為
　　估價標準，渠等對於前揭直徑係所測量之相思樹何部位，亦未能說明，亦難據為
　　計算損害之標準。又系爭五三之九地號土地為甲○○等四人所有，而丁○○曾於
　　本件侵權行為發生後，與臺電公司於八十七年十一月間就系爭五三之九地號土地
　　前揭塔基部分一百九十九平方公尺之地上物予以調查清算，其中相思樹部分（另
　　一部分係龍眼樹）係以胸徑十五公分每株九十一元、胸徑十公分每株三十元計價
　　，有前揭地上物損害補償調查表可按（本院卷第六二頁）。又甲○○等四人主張
　　依臺電公司就渠等所有前揭面積一百九十九平方公尺部分塔基上之地上物為補償
　　時，其中相思樹部分係十九株，以相同之種植密度計算，明雄公司所砍伐之相思
　　樹數量至少為二十一株，並以之計算損害云云，惟明雄公司因興建施工便道所砍
　　伐之相思樹位置與前揭塔基部分，二地不同，且甲○○等四人亦未能說明二地之
　　地形有何相同，得以比照估算，則渠等徒以塔基部分之相思樹種植情形，推算系
　　爭砍伐相思樹之數量，自不足採信。甲○○等四人復未能就相思樹受損之情形舉
　　證證明，然明雄公司願以系爭相思樹之數量為十六株，胸徑約十五至二十公分，
　　並以前揭查估基準所載之二十至二十四公分之每株補償費二百十二元計算，共計
　　三千三百九十二元補償之（原審卷二二三頁），並參諸前揭臺電公司所為之相思
　　樹補償情形，堪可採信。是甲○○等四人此部分之請求於三千三百九十二元範圍
　　內，為有理由，超過此範圍，不應准許。
  3.關於祖墳毀損回復費用部分：
    按損害賠償之目的，在填補所生之損害，其應回復者非原來狀態，而係應有狀態
    （最高法院七十九年度台上字第二一三○號判決意旨參照）。查坐落系爭五三之
    十二地號之墳墓係甲○○等六人先祖莊壽公及莊媽劉儒人之墳墓，甲○○等六人
    為其目前尚存且供奉祭拜之子孫，業經渠等提出系統表為證（見原審卷第二一一
    頁），據臺灣新竹地方法院檢察署檢察官於八十八年五月十八日履勘現場情形為
    ：「勘驗路下方右側墳墓，其右上方磚塊已掉落，右後方墓頂處有輾平痕跡」等
    情，有臺灣新竹地方法院檢察署八十八年度偵字第二七一九號刑事偵查卷之履勘
    現場筆錄附卷可稽（見該偵查案卷第五十三頁背面），而原審於現場履勘時，系
    爭墳墓情形為：「毀損之墓碑，其上碑文清晰可見，惟墓碑頭頂已斷裂，墳墓周
    圍亦殘留碎石土方及雜草，墳墓上方未見有任何毀損，：：：。」（原審卷第二
    二九頁），甲○○等六人復未能舉證系爭祖墳有其他破壞，是明雄公司應負賠償
    損害部分，自以該範圍為限，甲○○等六人請求明雄公司應賠償(1)處理舊墳：撿
    骨、裝罐等工資、搬遷費、擇日、地理師費約十六萬元。(2)擇新墳費用：從勘察
    、點地、看黃曆、造作設計、定前後分金、立碑、監工、擇日進金、擇日完墳，
    總計禮金二十五萬元。(3)建造新墳施工費用：整地、植樹、建材、工資等，共一
    百五十五萬元。(4)祖墳搬遷後復原舊地之費用：二十萬元等，自屬無據。而前揭
    受損之情形，甲○○等六人亦未舉證證明應賠償金額若干，而依明雄公司所提出
    之修繕復原金額表所載，施工項目有土方清運、祖墳撞損消除磚塊、祖墳碰損部
    分重砌清水磚等三項，金額分別為一千五百十二元、一千二百八十元、一萬四千
    四百十元，其中關於土方清運、消除撞損之磚塊部分，依照片所示其情形尚難謂
    嚴重，明雄公司分別以三立方公尺、一立方公尺計算，尚屬可信；而重砌清水磚
    部分，明雄公司於本院自陳費用為二萬元（本院卷第二二二頁），則明雄公司同
    意以前揭金額共二萬二千七百九十元，尚屬可採。是系爭墳墓之回復費用應以此
    範圍內為合理，逾此部分之請求，尚非必要，應予駁回。
  4.關於精神慰撫金部分：
    按受精神之損害得請求賠償者，以法律有明文規定者為限，如民法第十八條、第
    十九條、第一百九十四條、第一百九十五條、第九百七十九條、第九百九十九條
    等是。查被上訴人聲請查封上述抵押物，縱其執行名義嗣後經抗告法院裁定予以
    廢棄確定，除上訴人受有財產上損害，可依法請求賠償外，要不得據以請求被上
    訴人賠償非財產上損害（最高法院七十六年度台上字第二五五○號判例意旨參照
    ）。查甲○○等六人主張因祖墳風水被破壞而名譽及其他人格法益遭嚴重侵害云
    云，惟渠等之請求應僅涉及物之毀損，所謂風水之說固係民間習俗，尚難認渠等
    何人格權有何損害可言。揆諸前揭判例意旨，尚難據此請求精神慰撫金，甲○○
    等六人此部分之主張，尚屬無據，應予駁回。
六、綜上所述，甲○○等六人及甲○○等四人依侵權行為之法律關係，分別請求明雄
    公司、臺電公司連帶給付甲○○等六人修繕祖墳之費用二百十一萬元（另原判決
    駁回渠等建造新墳施工費用一百五十五萬元部分，未據渠等聲明不服，不在本院
    審理範圍），及給付甲○○等四人回填土方之費用七萬四千二百元（渠等原審請
    求二十萬元，原判決僅准其中七萬四千元，渠等未就敗訴部分聲明不服，亦不在
    本院審理範圍）、相思樹復植費用四十五萬元及均自本件起訴狀繕本送達明雄公
    司之翌日即八十九年八月四日起至清償日止，按週年利率百分之五計算之利息，
    於明雄公司給付甲○○、己○○、戊○○、丁○○、乙○○、丙○○二萬二千七
    百九十元，給付甲○○、己○○、戊○○、丁○○七萬七千五百九十元（其七萬
    四千二百元為回填土方之費用，另三千三百九十二元為關於相思樹部分之賠償）
    及均自八十九年八月四日起算之法定遲延利息部分，為有理由，應予准許；逾此
    部分之請求，為無理由，應予駁回。原審就上開應准許中關於回填土方七萬四千
　　二百元、祖墳修繕費二萬二千七百九十元部分，分別為甲○○等四人及甲○○等
　　六人勝訴之判決，並分別定擔保金額為准、免假執行之宣告，經核於法並無違誤
　　，明雄公司上訴意旨求予廢棄改判，為無理由，應駁回其上訴。原審就上開應准
　　許之復植相思樹費用部分，為甲○○等四人敗訴判決，尚有未洽，甲○○等四人
　　上訴意旨求予廢棄改判，為有理由，爰由本院予以廢棄改判如主文第四項所示，
　　又此勝訴部分金額未逾一百五十萬元，不得上訴第三審，業已確定，無為假執行
　　宣告之必要，是此部分假執行之聲請，自屬贅述。至甲○○等四人及甲○○等六
　　人之請求不應准許部分，原判決為上訴人甲○○等四人及甲○○等六人敗訴之判
　　決，並駁回其假執行之聲請，經核於法並無不合，上訴意旨求廢棄改判，為無理
　　由，應予駁回渠等上訴。關於原審判命臺電公司與明雄公司連帶給付甲○○等給
　　付五十五萬元；給付甲○○等四人七萬四千二百元及其法定遲延利息；及命明雄
　　公司給付甲○○等關於修繕祖墳費用超過二萬二千七百九十元部分，自有未洽，
　　臺電公司、明雄公司上訴意旨指摘原判決此部分不當，求予廢棄改判，為有理由
　　，自應由本院廢棄改判如主文第二項所示。
七、本件事證已臻明確，兩造其餘攻擊防禦方法及舉證，核於判決結果無影響，爰不
    一一論述，併此敘明。
八、據上論結，本件之臺電公司上訴有理由，明雄公司、甲○○等四人上訴為一部有
　　理由，一部無理由，甲○○等六人之上訴為無理由，依民事訴訟法第四百五十條
　　、第四百四十九條第一項、第七十九條但書，判決如主文。
中　　　華　　　民　　　國　　九十一　　年　　　九　　　月　　　九　　　日
　　　　　　　　　　　　　　　民事第十五庭
　　　　　　　　　　　　　　　　　審判長法　官　劉　靜　嫻
　　　　　　　　　　　　　　　　　　　　法　官　陳　昆　煇
　　　　　　　　　　　　　　　　　　　　法　官　吳　光　釗
右正本係照原本作成。
如不服本判決，應於收受送達後二十日內向本院提出上訴書狀，其未表明上訴理由者
，應於提出上訴後二十日內向本院補提理由書狀（均須按他造當事人之人數附繕本）
上訴時應提出委任律師或具有律師資格之人之委任狀；委任有律師資格者，另應附具
律師及格證書及釋明委任人與受任人有民事訴訟法第四百六十六條之一第一項但書或
第二項（詳附註）所定關係之釋明文書影本。
中　　　華　　　民　　　國　　九十一　　年　　　九　　　月　　　十　　　日
　　　　　　　　　　　　　　　　　　　　書記官　于　　　誠
附註：
民事訴訟法第四百六十六條之一（第一項、第二項）：
對於第二審判決上訴，上訴人應委任律師為訴訟代理人。但上訴人或其法定代理人具
有律師資格者，不在此限。
上訴人之配偶、三親等內之血親、二親等內之姻親，或上訴人為法人、中央或地方機
關時，其所屬專任人員具有律師資格並經法院認為適當者，亦得為第三審訴訟代理人
。
